ACORDAO-COMPLETO-2411741

ACÓRDÃO 6156/2020 ATA 17/2020 - SEGUNDA CÂMARA

VISTOS, relatados e discutidos estes autos em que se apreciam  atos de aposentadoria de ex-servidores vinculados ao Núcleo Estadual do Ministério da Saúde no Estado de Pernambuco,
ACORDAM os ministros do Tribunal de Contas da União, reunidos em Sessão da Segunda Câmara, ante as razões expostas pelo relator e com fundamento no art. 71, inciso III, da Constituição Federal, c/c arts. 1º, inciso V, e 39, inciso II da Lei 8.443/1992, e art. 260 do Regimento Interno, em:
9.1. considerar legal o ato de aposentadoria de Miguel Benicio Amaral de Melo, ordenando seu respectivo registro;
9.2. considerar legal com ressalva em relação a falha que deixou de existir o ato de Viginete do Nascimento de Sá, ordenando seu respectivo registro;
9.3. considerar ilegal e recusar o registro do ato de concessão de aposentadoria de Paulo Antônio Gomes Dantas;
9.4. dispensar o ressarcimento das quantias indevidamente recebidas, em boa-fé, pelo interessado mencionado no item anterior, consoante o Enunciado 106 da Súmula de Jurisprudência deste Tribunal;
9.5. determinar ao Núcleo Estadual do Ministério da Saúde no Estado de Pernambuco que:
9.5.1. faça cessar, no prazo de 15 (quinze) dias, contado a partir da ciência desta deliberação, os pagamentos decorrentes do ato impugnado, sob pena de responsabilidade solidária da autoridade administrativa omissa, consoante disposto nos arts. 71, inciso IX, da Constituição Federal e 262 do Regimento Interno desta Corte;
9.5.2. comunique ao interessado de que trata o ato impugnado descrito no item 9.3 deste acórdão, da deliberação deste Tribunal, e o alerte de que o efeito suspensivo proveniente da eventual interposição de recurso, junto ao TCU, não o eximirá da devolução dos valores indevidamente recebidos após a notificação;
9.6. dar ciência desta deliberação aos interessados e ao Núcleo Estadual do Ministério da Saúde no Estado de Pernambuco.

Análise de atos de aposentadoria concedidas pelo Núcleo Estadual do Ministério da Saúde no Estado de Pernambuco.

Segunda Câmara

3. Interessados/Responsáveis:
3.1. Interessados: Miguel Benicio Amaral de Melo (XXX.081.954-XX); Paulo Antônio Gomes Dantas (XXX.116.914-XX) e Viginete do Nascimento de Sá (XXX.060.554-XX).

13.1. Ministros presentes: Ana Arraes (Presidente), Augusto Nardes (Relator), Aroldo Cedraz e Raimundo Carreiro.
13.2. Ministros-Substitutos presentes: Marcos Bemquerer Costa e André Luís de Carvalho.

AUGUSTO NARDES

Adoto como relatório a instrução de peça 17, a seguir reproduzida, a qual contou com a anuência dos dirigentes da Secretaria de Fiscalização de Pessoal (Sefip) e do representante do Ministério Público especializado (peças 18 e 19) :
INTRODUÇÃO
1.	Trata-se de atos de concessão de aposentadoria de Miguel Benicio Amaral de Melo, Paulo Antônio Gomes Dantas e Viginete do Nascimento de Sá, ex-servidores do Núcleo Estadual do Ministério da Saúde no Estado de Pernambuco.
2.	Os atos foram submetidos, para fim de registro, à apreciação do Tribunal de Contas da União (TCU) , de acordo com o art. 71, inciso III, da Constituição Federal. O cadastramento e a disponibilização ao TCU ocorreram por intermédio do Sistema de Apreciação e Registro de Atos de Admissão e Concessões, na forma dos arts. 2º, caput e incisos I a VI, e 4º, caput, da Instrução Normativa - TCU 78/2018.
EXAME TÉCNICO
Encaminhamentos anteriores
3.	À peça 1, consta Acórdão 4331/2013-TCU-Primeira Câmara (Processo Processo 014.505/2013-4) , relator Ministro Benjamin Zymler, que exarou determinação para destaque dos atos daquele Processo "a fim de que seja analisada a legitimidade da percepção da vantagem DPNI, paga com fundamento no art. 5º da Lei nº 11.490/2007, notadamente no que concerne à sua absorção quando da alteração da estrutura remuneratória dos interessados".
4.	Desta feita, foi autuado os presentes autos, com traslado das peças processuais de interesse. À peça 4, foi realizada oitiva do Sr. Paulo Antônio Gomes Dantas. A defesa foi apresentada à peça 7.
5.	Destarte, os autos estão aptos a ser instruídos no mérito
Exame das constatações
6.	A seguir, analisar-se-á, para cada interessado, o respectivo ato de aposentadoria.
Em relação ao Sr. MIGUEL BENICIO AMARAL DE MELO
7.	No ato, consta a averbação a título de tempo insalubre (07a 04m 14d) . Todavia, consta na base do sistema Sisac ato de alteração (10802673-04-2015-000083-6) na situação "Gestor de Pessoal - Em edição" onde o referido período foi excluído. No siape, está registrada a proporção dos proventos em 34/35, nos termos cadastrados no ato de alteração.
8.	Em análise, verifica-se que o interessado foi inativado em 30/11/2012. Atualmente, os proventos estão sendo calculados de forma proporcional e com base na média das remunerações.
9.	Em consulta aos proventos percebidos (peça 8) , verifica-se o pagamento em rubrica única correspondendo a aplicação da EC 41/2003. Cabe destacar que não se constatou, no momento anterior a inativação, o pagamento de rubrica tida por irregular pela Jurisprudência desta Corte.
10.	À peça 2, pg. 33, consta declaração de que o interessado é inativo no cargo de médico junto ao Governo do Estado de Pernambuco. Nos termos do artigo 37, XVI e §10, da CF/88, tal acumulação não constitui irregularidade, visto ser plausível que os profissionais de saúde acumulem duas atividades. 
11.	Em consulta aos sistemas informatizados desta Corte, constata-se, também, que o interessado percebe aposentadoria e pensão a custa do RGPS. 
12.	Dessa forma, não se constata óbice para que o ato seja apreciado pela legalidade.
Em relação ao Sr. PAULO ANTÔNIO GOMES DANTAS
13.	Em análise, verifica-se que o interessado foi inativado em 26/02/2010, com proventos integrais, computados mais de 44 anos de tempo de atividade (considerando o tempo insalubre averbado) . Incorporou, ainda, 19% a título de adicional por tempo de serviço. 
14.	No ato, consta averbação de tempo insalubre celetista (03a 09m 22d - peça 2, pg. 6) . Por meio do Acórdão 2008/2006-TCU-Plenário (Relator Ministro Walton Alencar Rodrigues) , esta Corte reconheceu a validade da averbação a título de tempo insalubre aos profissionais de saúde que laboravam sob o regime celetista antes da publicação da Lei 8.112/90, situação no qual se enquadra o interessado. Destarte, não se vislumbra irregularidade, neste ponto, capaz de macular a legalidade do ato.
15.	Em consulta ao contracheque à peça 8 e em cotejo tabela salarial à peça 9, não se verifica irregularidade nos proventos, exceto em relação a rubrica "DIFERENCA INDIVIDUAL L.12998", que será objeto de análise a seguir. Cabe destacar que a rubrica "GDM-PST - MP 568/2012 AP" pode ser paga em valor superior a 50pts, considerando a opção prevista no artigo 87 da Lei 13.324/2016.
16.	No que tange a rubrica "DIFERENCA INDIVIDUAL L.12998", a sua gênese deveu-se ao estabelecido no artigo 2º, §§ 2º, 3º e 4º, da Lei 11.355/2006, modificado pela Lei 11.490/2007, em vista da existência de diversas decisões administrativas e judiciais que concederam o chamado "PCCS" aos servidores (adiantamento pecuniário de que trata o art. 8º da Lei n 7.686, de 2 de dezembro de 1988) . 
17.	Caso o servidor ou inativo aderisse à nova estrutura de carreira implementada pela Lei 11.355/2006, deveria ocorrer absorção gradual do PCCS, na forma estabelecida nos §§ 3º e 4º do artigo 2º da Lei 11.355/2006 (transformação dos valores pagos a título de PCCS em DPNI- diferença pessoal nominalmente identificada, seguida de absorção ao longo do tempo) . Abaixo segue transcrição dos dispositivos citados, com destaques:
Art. 2º Os servidores ocupantes dos cargos referidos no caput do art. 1º desta Lei serão enquadrados na Carreira da Previdência, da Saúde e do Trabalho de acordo com as respectivas atribuições, requisitos de formação profissional e posição relativa nas Tabelas de Correlação, constantes do Anexo II desta Lei.
§ 1º O enquadramento de que trata o caput deste artigo dar-se-á mediante opção irretratável do servidor, a ser formalizada no prazo de 90 (noventa) dias, a contar da vigência da Medida Provisória n. 301, de 29 de junho de 2006, na forma do Termo de Opção constante do Anexo III desta Lei, com efeitos financeiros a partir das datas de implementação das tabelas de vencimento básico referidas no Anexo IV desta Lei. (Vide Lei n. 11.538, de 2007) .
§ 2º A opção pela Carreira da Previdência, da Saúde e do Trabalho implica renúncia às parcelas de valores incorporados à remuneração por decisão administrativa ou judicial, referentes ao adiantamento pecuniário de que trata o art. 8º da Lei n. 7.686, de 2 de dezembro de 1988, que vencerem após o início dos efeitos financeiros referidos no § 1º deste artigo.
§ 3º A renúncia de que trata o § 2º deste artigo fica limitada à diferença entre os valores de remuneração resultantes do vencimento básico vigente no mês de fevereiro de 2006 e os valores de remuneração resultantes do vencimento básico fixado para dezembro de 2011, conforme disposto no Anexo IV desta Lei.
§ 4º Os valores incorporados à remuneração objeto da renúncia a que se refere o § 2º deste artigo que forem pagos aos servidores ativos, aos aposentados e aos pensionistas, por decisão administrativa ou judicial, no mês de fevereiro de 2006, sofrerão redução proporcional à implementação das tabelas de vencimento básico de que trata o art. 7º desta Lei, e os valores excedentes serão convertidos em diferença pessoal nominalmente identificada, de natureza provisória, redutível na proporção acima referida, sujeita apenas ao índice de reajuste aplicável às tabelas de vencimentos dos servidores públicos federais, a título de revisão geral das remunerações e subsídios. (Redação dada pela Lei n. 11.490, de 2007) [grifo nosso]
18.	Assim, ao definir que a DPNI é "redutível na proporção acima referida", significa dizer que será reduzida à medida que forem implantadas as tabelas previstas no Anexo IV da referida Lei (§1º acima descrito) . Dessa forma, a continuidade do pagamento da DPNI só é possível caso haja valor excedente após a total implantação do plano de carreira, conforme prevê o seu § 5º:
§ 5º Concluída a implementação das tabelas, em dezembro de 2011, o valor eventualmente excedente continuará a ser pago como vantagem pessoal nominalmente identificada, sujeita apenas ao índice de reajuste aplicável às tabelas de vencimento dos servidores públicos federais, a título de revisão geral das remunerações e subsídios, respeitado o que dispõem os §§ 3º e 4º deste artigo.
19.	Com a superveniência da Lei 11.784/2008, as tabelas de vencimento foram ajustadas de forma a serem definitivamente implementadas em julho de 2011 (artigo 40 da Lei 11.784/2008) , alterando, portanto, os prazos previstos nos § 3º e § 5º do artigo 2º da Lei 11.355/2006 (vide artigo 7º-C, abaixo descrito) :
Art. 7º-A. A partir de 1º de março de 2008, as tabelas de vencimento básico da Carreira da Previdência, da Saúde e do Trabalho serão implementadas, progressivamente, nos meses de março de 2008, fevereiro de 2009, julho de 2010 e julho de 2011, conforme os valores constantes das tabelas de vencimento básico a que se refere o Anexo IV-A desta Lei. (Incluído pela Lei n. 11.784, de 2008) .
Art. 7º-B. No cálculo dos valores dos vencimentos básicos referidos no art. 7º-A desta Lei, foram incorporados os valores correspondentes às parcelas de aumento dos vencimentos básicos, previstos no Anexo IV desta Lei.
Parágrafo único. Concluída a implementação das tabelas a que se refere o art. 7º-A e o Anexo IV-A desta Lei, em julho de 2011, o valor eventualmente excedente, de que trata o § 4º do art. 2º desta Lei, continuará a ser pago como vantagem pessoal nominalmente identificada, sujeita apenas ao índice de reajuste aplicável às tabelas de vencimento dos servidores públicos federais, a título de revisão geral das remunerações e subsídios, respeitado o que dispõem os §§ 3º e 4º do art. 2º desta Lei. (Incluído pela Lei n. 11.784, de 2008) .
Art. 7º-C. Em função do disposto nos arts. 7º-A e 7º-B desta Lei, os prazos referidos nos §§ 3º e 5º do art. 2º desta Lei [11.355/2006] ficam alterados para julho de 2011. (Incluído pela Lei n. 11.784, de 2008) .
20.	Ressalte-se que tanto o parágrafo único do art. 7º-B quanto o art. 7º-C da referida Lei fazem menção à continuidade do pagamento da DPNI como VPNI somente após a implantação completa das tabelas da Lei 11.355/2006, o que ocorreu em julho de 2011. Ou seja, o valor eventualmente excedente após julho de 2011 seria pago sob a forma de VPNI, não mais sujeito a absorções decorrentes de aumentos salariais, mas tão somente aos reajustes lineares de remuneração dos servidores públicos.
21.	Por fim, por meio da Lei 12.998/2014, a então VPNI remanescente, originada da DPNI, transmutou-se para "Diferença Individual", conforme abaixo descrito:
Art. 30. As vantagens previstas no § 5º do art. 3º da Lei no 10.855, de 1º de abril de 2004, e no § 5º do art. 2º da Lei no 11.355, de 19 de outubro de 2006, ficam transformadas, a partir de 1º de janeiro de 2014, em Diferença Individual, a ser paga nos valores relativos à competência de dezembro de 2013, efetivamente percebidos pelo servidor, e não servirá de base de cálculo de nenhuma vantagem ou gratificação, estando sujeita exclusivamente à atualização decorrente de revisão geral da remuneração dos servidores do Poder Executivo federal. (grifo nosso) 
22.	Diante disso, a fim de avaliar a regularidade do pagamento em tela, analisando o contracheque constante à peça 10, verifica-se que o valor pago a título de PCCS, em fev/2006, sob a forma de sentença judicial, era de R$ 1.681,87, valor que se alterou, já sob a rubrica de DPNI, para R$ 1.223,03 em jul/2011, mês de implementação completa da reestruturação disposta na Lei 11.355/2006, conforme dissertado acima.
23.	Entretanto, no mesmo período, os valores de remuneração resultantes do vencimento básico (rubricas "VENCIMENTO BASICO", "ANUENIO" e "GRAT.ATIV.EXECUT/GAE LD.13/92") totalizaram R$ 1.623,07 em fev/06, enquanto que esses mesmos valores alteraram-se para R$ 4.025,77 em jul/2011 (soma das rubricas "VENCIMENTO BASICO" e "ANUENIO", já que rubrica "GRAT.ATIV.EXECUT/GAE LD.13/92" foi incorporada ao vencimento básico) , sendo que esta diferença de valores deveria ter absorvido o valor que era pago a título de PCCS em fev/2006, no valor de R$ 1.681,87.
	Mês/ano
	Rubrica
	Valor (R$) 

	Jul 2011
	VENCIMENTO BASICO             
	3.383,00

		ANUENIO - ART.244, LEI 8112/90
	642,77

	Subtotal - jul 2011 (A) 
	4.025,77

	Fev 2006
	VENCIMENTO BASICO             
	588,07

		ANUENIO - ART.244, LEI 8112/90
	94,09

		GRAT.ATIV.EXECUT/GAE LD.13/92 
	940,91

	Subtotal - fev 2006 (B) 
	1.623,07

	Diferença (=A-B) 
	2.402,70

	PCSS pago em fev 2006 
	1.681,87

24.	Cabe destacar que esta forma de absorção é a que se conforma ao disposto no § 3º do artigo 2º da Lei 11.355/2006, já descrito no item 17 desta instrução.
25.	Logo, depreende-se que não houve a absorção da DPNI preconizada pelo artigo 2º, §4º, da Lei 11.355/2006, sendo que a parcela "DIFERENCA INDIVIDUAL L.12998" atualmente é percebida irregularmente, visto que é originada da DPNI, conforme já dissertado (item 21) .
	Em relação a esta questão, o interessado apresentou defesa à peça 7, apresentando, sinteticamente, os seguintes argumentos:
invoca a decadência prevista no artigo 54 da Lei 9784/99;
a rubrica está fundamentada em decisão judicial (Processo 1562/89-5º Vara do Trabalho do Recife) ;
a absorção da DPNI foi feita dentro dos limites estabelecidos em acordo firmado pela Administração Pública e os servidores.
26.	Os argumentos apresentados não merecem prosperar. Explica-se.
27.	No que tange ao item "a", esta Corte de Contas, no tocante à decadência, prevista no art. 54 da Lei 9.784/1999, entende que o referido dispositivo legal, ao ser aplicado aos atos de aposentadoria e pensão, conta seu prazo decadencial somente a partir do respectivo registro pelo Tribunal de Contas da União, visto que, em se tratando de ato complexo, só é aperfeiçoado quando de seu registro pelo TCU. Portanto, o prazo decadencial não pode ser contado a partir da concessão administrativa, mas sim a partir do exame pelo TCU. Esse é o teor da Súmula TCU 278/2012, a seguir transcrita:
SÚMULA 278/2012: Os atos de aposentadoria, reforma e pensão têm natureza jurídica de atos complexos, razão pela qual os prazos decadenciais a que se referem o § 2º do art. 260 do Regimento Interno e o art. 54 da Lei nº 9.784/99 começam a fluir a partir do momento em que se aperfeiçoam com a decisão do TCU que os considera legais ou ilegais, respectivamente.
28.	Neste mesmo sentido, verifica-se que o Princípio da Segurança Jurídica é vetor importante do Direito, que impõe ao magistrado a ponderação de sua incidência no caso concreto, mas sempre em face de outros princípios estruturantes da Administração Pública, como o princípio da legalidade, expresso na Constituição Federal, a partir do qual se estrutura todo o direito público e administrativo.
29.	A apreciação de atos de concessão de aposentadoria pela ilegalidade não infringe o princípio da segurança jurídica. Não há que se falar em direito adquirido antes que o ato complexo esteja definitivamente registrado por este Tribunal, muito menos quando a concessão traz em seu bojo vício insanável, por não haver lei que a suporte.
30.	Em suma, entende-se que não se pode garantir o registro de uma aposentadoria considerada ilegal pelo TCU invocando apenas princípios tais como o da segurança jurídica, boa-fé e razoabilidade, os quais deverão ser sopesados também com o princípio da legalidade.
31.	No caso em apreço, não houve o respectivo registro em razão da constatação de ilegalidade no ato, o que afasta, por si só, a presunção de legitimidade do ato administrativo que lhe concedeu o benefício, não havendo, assim, que se falar em violação da segurança jurídica ou de proteção da confiança. Neste sentido, tem-se o Acórdão 3973/2019-TCU-Primeira Câmara (Aposentadoria, Revisor Ministro Walton Alencar Rodrigues) :
Ato sujeito a registro. Princípio da segurança jurídica. Ato ilegal. Requisito. Proventos. Redução. 
A aplicação do princípio da segurança jurídica para consolidar atos de pessoal ilegais, ante o transcurso de longo lapso temporal entre a edição dos atos e sua apreciação pelo TCU, deve cingir-se àquelas hipóteses em que for irreversível a situação fática do interessado ou insuportável o prejuízo a ele causado. Não contraria o mencionado princípio a redução de proventos ao mínimo permitido pela legislação.
32.	Em relação ao item "b", a opção pela nova estrutura remuneratória implicava "renúncia às parcelas de valores incorporados à remuneração por decisão administrativa ou judicial", nos termos do artigo 2º, § 2º, da Lei 11.355/2006 (vide item 17 desta instrução) .
33.	Quanto ao item "c", ressalte-se que a absorção preconizada não estabelecia parcela remanescente e/ou insuscetível de absorção. Consoante demonstrado nos itens 20 e 21, não há parcela a ser paga atualmente.
34.	Destarte, resta propor que o ato seja apreciado pela ilegalidade, em virtude da constatação de pagamento indevido de rubrica.
Em relação a Sra. VIGINETE DO NASCIMENTO DE SÁ
35.	Em análise, verifica-se que a interessada foi inativada em 08/10/2009, com proventos integrais, computados mais de 37 anos de tempo de atividade (considerando o tempo insalubre averbado) . Incorporou, ainda, 14% a título de adicional por tempo de serviço.
36.	No ato, consta a averbação de tempo insalubre (01a 04m 02d) . Embora não esteja registrado o fundamento que permitiu este registro, crê-se tratar de tempo insalubre relativo ao regime celetista, o que restaria regular, nos termos do Acórdão 2008/2006-TCU-Plenário (Relator Ministro Walton Alencar Rodrigues) . Ademais, o referido período ainda poderia ser excluído do cômputo total de tempo de contribuição sem alterar a situação de inatividade da interessada, visto que ela, à época, cumpriria os requisitos para se inativar pelo fundamento legal apontado no ato.
37.	Em consulta ao contracheque à peça 8 e em cotejo com a tabela salarial à peça 10, não se verifica irregularidade nos proventos pagos. Cabe destacar que a rubrica "GDPST - LEI 11.784/2008 AP" pode ser paga em valor superior a 50pts, considerando a opção prevista no artigo 87 da Lei 13.324/2016.
38.	Como a rubrica "DPNI", registrada no ato, não está mais perdurando nos pagamentos da inativa, resta considerar o ato legal, nos termos do artigo 260, §4º, do RITCU, com ressalva em relação à falha que deixou de existir.
39.	Ressalte-se que à peça 2, pg. 35, consta declaração de inexistência de acúmulo de cargo público. Em consulta aos sistemas informatizados desta Corte, consta que a interessada desempenhou, entre 2006 a 2015, a atividade de "recepcionista" na Prefeitura da Cidade do Recife. Em pesquisa ao sítio na internet da referida Prefeitura, atualmente a interessada não consta mais como servidora.
CONCLUSÃO
40.	Será proposto a apreciação pela legalidade do seguinte ato:
- MIGUEL BENICIO AMARAL DE MELO, CPF XXX.081.954-XX, ato número 10802673-04-2012-000238-5 (inicial) .
41.	Em relação à interessada abaixo nominada, será proposto a legalidade com ressalva, visto o saneamento da irregularidade cadastrada no ato:
- VIGINETE DO NASCIMENTO DE SÁ, CPF XXX.060.554-XX, ato número 10802673-04-2010-000108-1 (inicial) .
42.	No que tange ao ato a seguir descrito, será proposto que seja apreciado pela ilegalidade, em virtude do pagamento irregular de rubrica.
- PAULO ANTÔNIO GOMES DANTAS, CPF XXX.116.914-XX, ato número 10802673-04-2010-000145-6 (inicial) .
PROPOSTA DE ENCAMINHAMENTO
43.	Ante o exposto, propõe-se:
a) considerar ilegal e recusar registro aos atos abaixo nominados, com base nos arts. 71, inciso III, da Constituição Federal, 1º, inciso V, e 39, inciso II, da Lei 8.443/1992 e 260, § 1º, do Regimento Interno do Tribunal de Contas da União (TCU) ;
- PAULO ANTÔNIO GOMES DANTAS, CPF XXX.116.914-XX, ato número 10802673-04-2010-000145-6 (inicial) .
b) dispensar a devolução dos valores indevidamente recebidos até a data da ciência do Núcleo Estadual do Ministério da Saúde no Estado de Pernambuco do Acórdão que vier a ser proferido, com base no Enunciado 106 da Súmula da Jurisprudência do TCU;
c) determinar ao Núcleo Estadual do Ministério da Saúde no Estado de Pernambuco, com base no art. 45 da Lei 8.443/1992, que:
c.1) faça cessar os pagamentos decorrentes do ato impugnado, comunicando ao TCU, no prazo de quinze dias, as providências adotadas, nos termos dos art. 262, caput, do Regimento Interno do TCU, 8º, caput, da Resolução - TCU 206/2007;
c.2) cadastre novo ato, livre da irregularidade apontada, submetendo-o ao TCU no prazo de trinta dias, nos termos dos arts. 262, § 2º, do Regimento Interno do TCU e 19, § 3º, da Instrução Normativa - TCU 78/2018; 
c.3) informe ao interessado o teor do Acórdão que vier a ser prolatado, encaminhando ao TCU, no prazo de trinta dias, comprovante da data de ciência pelo interessado, nos termos do art. 4º, § 3º, da Resolução - TCU 170/2004, alertando-o de que o efeito suspensivo proveniente de eventual interposição de recurso não o exime da devolução dos valores indevidamente percebidos após a notificação, em caso de não provimento desse recurso.
d) considerar legal e determinar o registro do ato de concessão de aposentadoria da interessada abaixo nominada, com fundamento nos arts. 71, inciso III, da Constituição Federal, 1º, inciso V, e 39, inciso II, da Lei 8.443/1992 e 260, § 1º, do Regimento Interno do Tribunal de Contas da União.
- MIGUEL BENICIO AMARAL DE MELO, CPF XXX.081.954-XX, ato número 10802673-04-2012-000238-5 (inicial) .
e) considerar legal e determinar o registro do ato de concessão de aposentadoria do interessado abaixo descrito, com fundamento nos arts. 71, inciso III, da Constituição Federal, 1º, inciso V, e 39, inciso II, da Lei 8.443/1992 e 260, §§1º e 4º, do Regimento Interno do Tribunal de Contas da União, com ressalva em relação a falha que deixou de existir (rubrica DPNI) .
- VIGINETE DO NASCIMENTO DE SÁ, CPF XXX.060.554-XX, ato número 10802673-04-2010-000108-1 (inicial) .
	É o Relatório.

8.1. Claudio Soares de Oliveira Ferreira (15.020/OAB-PE) e outros, representando Paulo Antônio Gomes Dantas.

Procurador Rodrigo Medeiros de Lima.

PESSOAL. APOSENTADORIA. ATO COM PERCEPÇÃO INDEVIDA DA PARCELA "DIFERENCA INDIVIDUAL L.12998". ILEGALIDADE. NEGATIVA DE REGISTRO. LEGALIDADE DOS DEMAIS ATOS E REGISTRO. DETERMINAÇÕES.

APOSENTADORIA (APOS)

Secretaria de Fiscalização de Pessoal (SEFIP).

Trata-se do exame de atos de concessão de aposentadoria de servidores do Núcleo Estadual do Ministério da Saúde no Estado de Pernambuco.
2.	A Secretaria de Fiscalização de Pessoal (Sefip) , com a anuência do Ministério Público junto ao Tribunal (MPjTCU) , se manifesta pela ilegalidade do ato de interesse de Paulo Antônio Gomes Dantas, ante o pagamento indevido de rubricas de diferença individual da Lei 12.998/2014. Quanto aos atos dos Srs. Viginete do Nascimento de Sá e Miguel Benicio Amaral de Melo, sugere a legalidade e os respectivos registros. Antecipo-me a, desde já, acompanhar o encaminhamento propugnado, incorporando os fundamentos declinados pela unidade instrutiva às minhas razões de decidir, sem prejuízo das considerações a seguir.
3.	Em relação ao pagamento de diferença individual da Lei 12.998/2014, a Sefip realizou análise percuciente do pagamento da referida rubrica, transcrita no relatório que antecede este voto. Importa, para clareza do raciocínio, transcrever a conclusão da unidade sobre a ilegalidade do pagamento: 
22.	Diante disso, a fim de avaliar a regularidade do pagamento em tela, analisando o contracheque constante à peça 10, verifica-se que o valor pago a título de PCCS, em fev/2006, sob a forma de sentença judicial, era de R$ 1.681,87, valor que se alterou, já sob a rubrica de DPNI, para R$ 1.223,03 em jul/2011, mês de implementação completa da reestruturação disposta na Lei 11.355/2006, conforme dissertado acima.
23.	Entretanto, no mesmo período, os valores de remuneração resultantes do vencimento básico (rubricas "VENCIMENTO BASICO", "ANUENIO" e "GRAT.ATIV.EXECUT/GAE LD.13/92") totalizaram R$ 1.623,07 em fev/06, enquanto que esses mesmos valores alteraram-se para R$ 4.025,77 em jul/2011 (soma das rubricas "VENCIMENTO BASICO" e "ANUENIO", já que rubrica "GRAT.ATIV.EXECUT/GAE LD.13/92" foi incorporada ao vencimento básico) , sendo que esta diferença de valores deveria ter absorvido o valor que era pago a título de PCCS em fev/2006, no valor de R$ 1.681,87.
	Mês/ano
	Rubrica
	Valor (R$) 

	Jul 2011
	VENCIMENTO BASICO             
	3.383,00

		ANUENIO - ART.244, LEI 8112/90
	642,77

	Subtotal - jul 2011 (A) 
	4.025,77

	Fev 2006
	VENCIMENTO BASICO             
	588,07

		ANUENIO - ART.244, LEI 8112/90
	94,09

		GRAT.ATIV.EXECUT/GAE LD.13/92 
	940,91

	Subtotal - fev 2006 (B) 
	1.623,07

	Diferença (=A-B) 
	2.402,70

	PCSS pago em fev 2006 
	1.681,87

24.	Cabe destacar que esta forma de absorção é a que se conforma ao disposto no § 3º do artigo 2º da Lei 11.355/2006, já descrito no item 17 desta instrução.
25.	Logo, depreende-se que não houve a absorção da DPNI preconizada pelo artigo 2º, §4º, da Lei 11.355/2006, sendo que a parcela "DIFERENCA INDIVIDUAL L.12998" atualmente é percebida irregularmente, visto que é originada da DPNI, conforme já dissertado (item 21) .
4	À vista disso, é notória a irregularidade do pagamento da parcela "DIFERENÇA INDIVIDUAL L.12998" ao interessado. 
5.	No entanto, o Sr. Paulo Antônio Gomes Dantas, apresentou sua defesa, em que sustenta, em síntese, que: i) houve decadência, na forma do art. 54, da Lei 9784/99, ii) a rubrica está fundamentada em decisão judicial (Processo 1562/89-5º Vara do Trabalho do Recife; e iii) a absorção da DPNI foi feita dentro dos limites estabelecidos em acordo firmado pela Administração Pública e os servidores. 
6.	Quanto à alegação de decadência, ressalto que os atos de aposentadoria, reforma e pensão têm natureza jurídica de atos complexos, razão pela qual os prazos decadenciais a que se referem o § 2º do art. 260 do Regimento Interno e o art. 54 da Lei nº 9.784/99 começam a fluir a partir do momento em que se aperfeiçoam com a decisão do TCU que os considera legais ou ilegais, conforme a súmula 278 deste Tribunal. Desse modo, não há de se falar em decadência neste caso. 
7.	Não merece, igualmente, prosperar a alegação de suposta fundamentação da rubrica em decisão judicial, uma vez que o art. 2º, § 2º, da Lei 11.355/2006 era claro ao determinar que a opção pela nova estrutura remuneratória implicava renúncia às parcelas de valores incorporados à remuneração por decisão administrativa ou judicial.
8.	No que tange ao argumento de que a absorção da DPNI foi feita dentro dos limites estabelecidos em acordo firmado pela Administração Pública e os servidores, destaco que a lei 11.355/200 menciona a continuidade do pagamento da DPNI como VPNI somente após a implantação completa das tabelas da Lei 11.355/2006, o que ocorreu em julho de 2011. Desse modo, havendo valor excedente após julho de 2011, este seria pago na forma de VPNI, não mais sujeito a absorções decorrentes de aumentos salariais, mas tão somente aos reajustes lineares de remuneração dos servidores públicos.
9. 	À vista disso, o ato de Paulo Antônio Gomes Dantas deve ser considerado ilegal, com a recusa de seu registro. 
10. 	Quanto ao ato de aposentadoria de Miguel Benicio Amaral de Melo, com razão a instrução da unidade técnica e o MPjTCU, que propõem a legalidade.
11. 	No que diz respeito ao ato de Viginete do Nascimento de Sá, também acompanho pela legalidade com a ressalva em relação à falha que deixou de existir, na forma do art. 260, §4º, do Regimento Interno desta Corte, ante a existência da rubrica "DPNI" registrada no ato, mas que não mais perdura nos pagamentos da inativa.
Dessa forma, reiterando o meu acolhimento à instrução da unidade técnica, devidamente avalizada pelo Parquet especializado, VOTO no sentido de que o Tribunal aprove o Acórdão que ora submeto à deliberação deste Colegiado.
TCU, Sala das Sessões Ministro Luciano Brandão Alves de Souza, em 2 de junho de 2020.
Ministro JOÃO AUGUSTO RIBEIRO NARDES 
Relator